臺灣彰化地方法院刑事判決　　　　　　 100年度訴字第 674號
公　訴　人　臺灣彰化地方法院檢察署檢察官
被　　　告　曹秀娥
選任辯護人　張績寶律師
　　　　　　蘇若龍律師
　　　　　　黃琪雅律師
被　　　告　郭小保
　　　　　　許竣淞原名：許文.
上列被告因偽造文書案件，經檢察官提起公訴（99年度偵字第32
05號）及追加起訴（100 年度偵緝字第298 號、100 年度偵字第
6657 號），本院合議庭裁定進行簡式審判程序，判決如下：
    主  文
曹秀娥共同犯使公務員登載不實罪，處有期徒刑肆月，如易科罰
金，以銀元佰元即新臺幣玖佰元折算壹日，減為有期徒刑貳月
，如易科罰金，以銀元佰元即新臺幣玖佰元折算壹日。又犯背
信罪，處有期徒刑捌月，減為有期徒刑肆月，如易科罰金，以新
台幣壹仟元折算壹日。應執行有期徒刑伍月，如易科罰金，以銀
元佰元即新臺幣玖佰元折算壹日。
郭小保、許竣淞均共同犯使公務員登載不實罪，各處有期徒刑肆
月，如易科罰金，均以銀元佰元即新臺幣玖佰元折算壹日，各
減為有期徒刑貳月，如易科罰金，均以銀元佰元即新臺幣玖佰
元折算壹日。
    事  實
一、曹秀娥、許竣淞（原名：許文標）、郭小保、許竣淞之子許
    琨隆（另案偵辦中）及翁啟耀（已歿）均明知於民國92年11
    月20日上午10時許、下午2 時許，並無召開「升順公司交通
    股份有限公司」（設於臺中縣大肚鄉○○村○○路185 巷10
    之4 號，下稱「升順公司」）之股東臨時會議及「金圓億交
    通股份有限公司」（設於彰化縣田中鎮○○路408 號1 樓，
    下稱「金圓億公司」）之董事會議，竟共同基於行使業務上
    登載不實文書及使公務員登載不實之犯意聯絡，由翁啟耀負
    責製作以郭小保為會議紀錄、許琨隆為會議主席之名義、內
    容記載：「討論事項：一、本公司擬更改名稱及修改公司章
    程案。本公司名稱擬更改為『金圓億公司』如所附公司章程
    對照表。決議：經主席徵詢全體出席股東一致無異議通過；
    二、本公司擬改選董事及監察人案。決議：本公司選任董監
    事案採用累積投票制由許琨隆（當選權數貳仟玖佰捌拾）、
    郭小保（當選權數貳仟玖佰捌拾）、許文標（當選權數貳仟
    玖佰）等三人為本公司董事，曹秀娥（當選權數貳仟玖佰捌
    拾）為監察人，自即日起任期三年」等不實事項之「升順公
    司」股東臨時會議事錄；及以郭小保為會議紀錄、許琨隆為
    會議主席之名義、內容記載：「討論事項：一、本公司擬遷
    址至彰化縣田中鎮○○路408 號1 樓。決議：經主席徵詢全
    體出席董事無異議通過。二、本公司選任董事長案。決議：
    經主席徵詢全體出席董事一致選任許琨隆為董事長」等不實
    事項之「金圓億公司」董事會議事錄，並由許琨隆、郭小保
    、許文標、曹秀娥分別在上開股東臨時會議事錄及董事會議
    事錄、「金圓億公司」之董事簽到簿、董事長願任同意書、
    董事願任同意書、監察人願任同意書及變更登記申請書等文
    件之主席欄、紀錄欄、出席董事簽到欄、立同意書人欄上簽
    寫自己名字或蓋用自己印章後，旋即於92年11月27日，由翁
    啟耀檢具上開文件資料向經濟部中部辦公室提出行使，以申
    請辦理「升順公司」更名為「金圓億公司」、公司所在地變
    更、修正章程、改選董事監察人之變更登記，使經濟部中部
    辦公室承辦之公務員，將上開不實事項登載於其職務上所掌
    股份有限公司變更登記表公文書上，足生損害於經濟部中部
    辦公室辦理對於公司變更登記管理之正確性。
二、曹秀娥係金圓億公司之實際負責人，其明知車牌號碼187-GN
    號曳引車，係顏進利出資購買而靠行登記在金圓億公司名下
    ，未經顏進利之同意，不得擅自處分，然曹秀娥因急需用錢
    週轉，竟在未經顏進利之同意或授權下，基於意圖為自己不
    法之利益，於96年1 、2 月間，以約新臺幣30萬元之代價，
    將上開車輛典當予址設彰化縣二林鎮○○路○ 段213 號之「
    統一汽車當鋪」，致生損害於顏進利。
三、案經顏進利訴由臺灣彰化地方法院檢察署檢察官及臺灣彰化
    地方法院檢察署檢察官自動檢舉偵查起訴。
    理  由
壹、程序及證據能力部分：
一、按數人共犯1 罪為相牽連案件，於第一審辯論終結前，得就
    與本案相牽連之犯罪追加起訴，刑事訴訟法第7 條第2 款、
    第265 條第1 項分別定有明文。本案起訴書所載及蒞庭檢察
    官當庭更正後之犯罪事實，業已敘明被告曹秀娥與許竣淞、
    郭小保均明知並無召開股東臨時會議及董事會議，卻共同製
    作不實之股東臨時會議事錄、董事會議事錄、董事簽到簿等
    文件，並持以向濟部中部辦公室申請公司變更登記而行使之
    ，使承辦之公務員准予變更登記，足認渠等已有共犯行使業
    務上登載不實文書罪及使公務員登載不實罪之犯罪事實，自
    屬刑事訴訟法所定義之相牽連案件。嗣檢察官就被告許竣淞
    、郭小保前揭涉案部分，於本案言詞辯論終結前追加起訴，
    合於刑事訴訟法第265 條第1 項之程序要件，本院自應合併
    審理。
二、按除被告所犯為死刑、無期徒刑、最輕本刑為3年以上有期
    徒刑之罪或高等法院管轄第一審案件者外，於刑事訴訟法第
    273條第1項程序進行中，被告先就被訴事實為有罪之陳述時
    ，審判長得告知被告簡式審判程序之旨，並聽取當事人、代
    理人、辯護人及輔佐人之意見後，裁定進行簡式審判程序；
    除簡式審判程序、簡易程序及第376條第1款、第2款所列之
    罪之案件外，第一審應行合議審判；刑事訴訟法第273條之1
    第1 項、第284 條之1 分別定有明文。本件被告曹秀娥、許
    竣淞、郭小保所犯均係死刑、無期徒刑、最輕本刑為3 年以
    上有期徒刑或高等法院管轄第一審案件以外之罪，且均於本
    院行準備程序時就被訴事實為有罪之陳述，經受命法官告知
    簡式審判程序之旨，並聽取公訴人、辯護人及被告3 人之意
    見後，本院合議庭認無不得或不宜改依簡式審判程序進行之
    處，經評議結果，裁定改由受命
    法官獨任行簡式審判程序。
三、簡式審判程序之證據調查，依刑事訴訟法第273 條之2 規定
    ，不受同法第159 條第1 項審判外陳述排除之限制。又除法
    律另有規定外，實施刑事訴訟程序之公務員因違背法定程序
    取得之證據，其有無證據能力之認定，應審酌人權保障及公
    共利益之均衡維護，刑事訴訟法第158 條之4 定有明文。本
    案所引用之非供述證據，並無證據證明係實施刑事訴訟程序
    之公務員違背法定程序所取得，且經本院於審中提示並告以
    要旨而為調查時，檢察官、辯護人及被告3 人均未表示無證
    據能力，自應認均具有證據能力。
貳、認定犯罪事實之證據及理由：
    上揭犯罪事實業據被告曹秀娥、許竣淞、郭小保於本院審理
    時自白不諱，渠等之自白互核相符，並與證人即告訴人顏進
    利所述相符，復有經濟部中部辦公室99年6 月30日經中三字
    第09934768680 號書函及所檢附之金圓億公司登記案卷（含
    經濟部92年11月27日准予變更登記之函文、升順公司92年11
    月27日變更登記申請書、金圓億公司之章程、金圓億公司之
    股東名簿、升順公司92年11月20日股東臨時會議事錄、金圓
    億公司92年11月20日董事會議事錄、金圓億公司92年11月20
    日董事簽到簿、董事長願任同意書、董事願任同意書、監察
    人願任同意書、股東之身分證影本、股份有限公司變更登記
    表及董事監察人名單等資料影本）、交通部公路總局臺中區
    監理所彰化監理站99年8 月23日中監彰字第0990021512號函
    及所附汽車及拖車新領、過戶及異動登記書等資料影本、交
    通部公路總局嘉義區監理所臺南監理站99年8 月27日嘉監南
    字第0990020511號函及所附拖車新領牌照、過戶及異動登記
    書等資料影本、96年度彰院公字第001000279 號公正書影本
    、96年3 月23日和解協議書影本、97年度彰院公字第001000
    709 號公正書影本、97年8 月14日和解協議書影本、靠行車
    輛權益保證切結書影本、彰化縣警察局北斗分局99年9 月24
    日北警分偵字第0990016676號函及所附報案筆錄、職務報告
    、車牌遺失電腦輸入單等資料影本、金圓億公司應收帳往來
    明細影本、台中商業銀行無摺存款存入通知聯影本及元大銀
    行國內匯款申請書在卷可資佐證（見99年度交查字第63號卷
    第80至96、153 至164 、175 至178 、182 至189 、196 至
    201 頁、本院卷）。足認被告曹秀娥、許竣淞、郭小保之前
    開自白，均與事實相符，應堪採信。本件事證明確，被告3
    人之前開犯行均堪以認定。
、論罪科刑部分：
一、被告曹秀娥、許竣淞、郭小保為犯罪事實一（即起訴書犯罪
    事實一(一)及追加起訴之犯罪事實）之行為後，刑法於94年2
    月2 日修正公布，並於95年7 月1 日生效施行，其中：修
    正前刑法第28條規定：「2 人以上共同〈實施〉犯罪之行為
    者，皆為共同正犯」，修正後該條文改為：「2 人以上共同
    〈實行〉犯罪之行為者，皆為共同正犯」，將舊法之「實施
    」修正為「實行」，原「實施」之概念，包含陰謀、預備、
    著手及實行等階段之行為，修正後僅共同實行犯罪行為始成
    立共同正犯，是新法共同正犯之範圍縮小，排除陰謀犯、預
    備犯之共同正犯，新舊法共同正犯之規定固有修正，但對本
    案被告3 人，不論依新法或舊法，均構成共同正犯，對渠等
    並無所謂「有利或不利」之影響；修正後刑法第33條第5
    款規定「罰金：新臺幣1000元以上，以百元計算之」，與修
    正前刑法第33條第5 款規定「罰金：1 元以上」不同，比較
    新舊法結果，本件刑法第214 條、第215 條有關罰金刑最低
    額部分，自應適用修正前之規定，對被告3 人比較有利，
    修正前刑法第41條第1 項前段規定「得以1 元以上3 元以下
    折算1 日（依廢止前罰金罰鍰提高標準條例第2 條規定，係
    就原定數額提高為100 倍折算1 日即銀元100 元以上300 元
    以下折算1 日，再換算為新臺幣為300 元以上900 元以下折
    算1 日）」，修正後刑法第41條第1 項前段修正提高為「以
    新臺幣1000元、2000元、3000元折算一日」，比較新舊法結
    果，有期徒刑易科罰金之折算標準，以舊法較有利於被告3
    人；修正後刑法第55條後段關於牽連犯之規定業已刪除，
    如依修正前刑法第55條後段，行為人犯一罪而方法 或結果
    之行為犯他罪名者，從一重處斷，依新刑法規定則應分論併
    罰之。經新舊法比較結果，自以適用修正前之刑法第55條後
    段較有利於被告；修正前刑法第51條第5 款規定：「宣告
    多數有期徒刑者，於各刑中之最長期以上，各刑合併之刑期
    以下，定其刑期。但不得逾20年。」，而修正後刑法第51條
    第5 款規定：「宣告多數有期徒刑者，於各刑中之最長期以
    上，各刑合併之刑期以下，定其刑期。但不得逾30年。」，
    經比較新舊法結果，新法將宣告多數有期徒刑而定應執行刑
    之上限由20年提高為30年，自以舊法較有利於被告3 人。以
    上依最高法院95年5 月23日刑事庭第8 次會議決議，綜其全
    部罪刑之結果而為比較，自應適用修正前刑法第28條、第33
    條第5 款、第41條第1項 前段、第55條、第51條第5 款之規
    定，對被告3 人比較有利。至於有關罰金刑之幣別及其提高
    標準之準據亦經修正，修正前刑法分則各條文所定之罰金刑
    ，其幣別原為「銀元」，又倘非屬72年6 月26日至94年1 月
    7 日間新增或修正之條文，所定罰金數額並依罰金罰鍰提高
    標準條例第1 條前段規定提高為10 倍 ，而依95年6 月14日
    修正公布、同年7 月1 日施行之中華民國刑法施行法第1 條
    之1 規定：「中華民國94年1 月7 日刑法修正施行後，刑法
    分則編所定罰金之貨幣單位為新臺幣。94年1 月7 日刑法修
    正時，刑法分則編未修正之條文定有罰金者，自94年1 月7
    日刑法修正施行後，就其所定數額提高為30倍。但72年6 月
    26日至94年1 月7 日新增或修正之條文，就其所定數額提高
    為3 倍。」。因修正前、後有關罰金刑部分之處罰輕重相同
    ，並未影響國家刑罰權之範圍，僅屬法律之修正而非屬法律
    有變更，應依一般法律適用原則，適用裁判時法。
二、核被告曹秀娥、許竣淞、郭小保所為犯罪事實一（即起訴書
    犯罪事實一(一)及追加起訴之犯罪事實）部分，均係犯刑法第
    216 條、第215 條之行使業務上登載不實文書及同法第214
    條之使公務員登載不實罪；被告曹秀娥所為犯罪事實二（即
    起訴書犯罪事實一(二)）部分，係犯刑法第342 條第1 項之背
    信罪。關於被告3 人所為上開行使業務上登載不實文書罪之
    犯行，起訴書及追加起訴書雖均記載係犯刑法第216 條、第
    210 條之行使偽造私文書罪，惟按刑法第210 條之偽造私文
    書罪，以無制作權人而捏造他人名義制作私文書為犯罪構成
    要件，如行為人對於所制作之文書本有制作權，縱令其制作
    之內容虛偽，且涉及他人之權利，除另成立其他罪名外，尚
    難論以首開法條之罪（最高法院31年上字第2124號判例、84
    年度臺上字第5780號判決參照），查本案上開股東臨時會議
    事錄、董事會議事錄、董事簽到簿、變更登記申請書，分別
    係被告等人經營公司業務所製作之文書，且分別有被告許竣
    淞（即許文標）、郭小保及共犯許琨隆等人之簽名或蓋章，
    並無冒用他人名義之情事，則上開內容不實之會議紀錄，自
    屬其等業務上登載不實之文書，與刑法第210 條之偽造私私
    文書罪之犯罪要件尚有未合，是起訴及追加起訴意旨認被告
    3 人上開行使業務上登載不實文書之犯行，係犯刑法第216
    條、第210 條之行使偽造私文書罪，容有誤會，業經蒞庭檢
    察官當庭更正為刑法第216 條、第215 條之行使業務上登載
    不實文書罪（見100 年9 月30日準備程序筆錄及審判筆錄）
    ，附此敘明。又被告曹秀娥、許竣淞、郭小保相互並與許琨
    隆、翁啟耀間，就犯罪事實一部分，有犯意聯絡及行為分擔
    ，均為共同正犯。至於被告3 人在業務上所制作之文書為不
    實登載之後，又持以行使，其在業務上所制作之文書為不實
    登載之低度行為，已被行使業務上登載不實文書之高度行為
    所吸收，應不另論罪。又被告3 人為犯罪事實一之行為後，
    95年7 月1 日修正施行之刑法雖已廢除修正前刑法第55 條
    牽連犯之規定，惟被告3 人所犯行使業務上登載不實文書罪
    及使公務員登載不實罪間，有手段結果之牽連關係，合於修
    正前刑法第55條後段牽連犯之規定，自應從情節較重之使公
    務員登載不實罪處斷。被告曹秀娥所犯上開使公務員登載不
    實罪及背信罪間，犯意各別，行為互殊，應予分論併罰。審
    酌被告許竣淞於偵查中及本院審理時均坦承犯行，被告郭小
    保於本院審理時坦承犯行，其2 人之犯後態度均尚稱良好，
    而被告曹秀娥於本院審理時雖坦承犯行，然其所為背信行為
    造成告訴人顏進利所受財產損害非輕，其雖迭於96、97年間
    與告訴人簽立和解協議書，承諾賠償告訴人所受損害，然迄
    今僅支付零星少額，未能彌補告訴人所受損害，無法獲得告
    訴人之原諒，且經告訴人當庭請求對被告曹秀娥從重量刑，
    暨考量被告3 人之犯罪動機、目的、手段，及渠等之素行品
    行、生活狀況、智識程度等一切情狀，分別量處如主文所示
    之刑，均諭知易科罰金之折算標準，被告曹秀娥部分並定其
    應執行之刑及易科罰金之折算標準。另被告3 人所為犯罪事
    實一及被告曹秀娥所為犯罪事實二之犯罪時間，均在96年4
    月24日以前，合於中華民國96年罪犯減刑條例第2 條第1項
    第3 款減刑要件，均減輕其宣告刑2 分之1 ，並均諭知易科
    罰金之折算標準。
據上論斷，應依刑事訴訟法第299 條第1 項前段，刑法第2 條第
1 項前段、第214 條、第216 條、第215 條、第342 條第1 項，
第28條（修正前）、第55條後段（修正前）、第41條第1 項前段
（修正前、後）、第51條第5 款（修正前），廢止前罰金罰鍰提
高標準條例第2 條，刑法施行法第1 條之1 第1 項、第2 項前段
，中華民國96年罪犯減刑條例第2 條第1 項第3 款、第7 條、第
9條 ，判決如主文。
本案經檢察官賴政安到庭執行職務。
中    華    民    國   100    年    10    月    14    日
                  刑事第六庭          法  官  黃玉琪
以上正本證明與原本無異。
如不服本判決應於收受判決後10日內向本院提出上訴書狀，並應
敘述具體理由；其未敘述上訴理由者，應於上訴期間屆滿後20日
內向本院補提理由書（均須按他造當事人之人數附繕本）「切勿
逕送上級法院」。
告訴人或被害人對於判決如有不服具備理由請求檢察官上訴者，
其上訴期間之計算係以檢察官收受判決正本之日期為準。
中    華    民    國   100    年    10    月    14    日
                                      書記官  林玟君
附錄本案論罪科刑法條全文：
中華民國刑法第214條
（使公務員登載不實罪）
明知為不實之事項，而使公務員登載於職務上所掌之公文書，足
以生損害於公眾或他人者，處 3 年以下有期徒刑、拘役或 5 百
元以下罰金。
中華民國刑法第215條
（業務上文書登載不實罪）
從事業務之人，明知為不實之事項，而登載於其業務上作成之文
書，足以生損害於公眾或他人者，處 3 年以下有期徒刑、拘役
或 5 百元以下罰金。
中華民國刑法第216條
（行使偽造變造或登載不實之文書罪）
行使第 210 條至第 215 條之文書者，依偽造、變造文書或登載
不實事項或使登載不實事項之規定處斷。
中華民國刑法第342條
（背信罪）
為他人處理事務，意圖為自己或第三人不法之利益，或損害本人
之利益，而為違背其任務之行為，致生損害於本人之財產或其他
利益者，處 5 年以下有期徒刑、拘役或科或併科 1 千元以下罰
金。
前項之未遂犯罰之。